---
title: "Comunicação célula-célula em transcriptômica espacial com CellChat e PathwaySpace"
author:
  - name: Flávio Gabriel Carazza-Kessler
date: "2026-09-06"
bibliography: ../bibliography.bib
link-citations: true
output:
  html_document:
    toc: true
    toc_float: true
    toc_depth: 3
    number_sections: true
    code_folding: show
params:
  run_analysis: false
---

```{r configuracao, include=FALSE, purl=FALSE}
executar_analise <- if (exists("params", inherits = FALSE)) {
  isTRUE(params$run_analysis)
} else {
  # Ao executar os blocos manualmente, o objeto params não é criado.
  # Nesse caso, a análise fica habilitada por padrão.
  TRUE
}

knitr::opts_chunk$set(
  echo = TRUE,
  eval = executar_analise,
  collapse = TRUE,
  comment = "#>",
  fig.align = "center",
  fig.width = 9,
  fig.height = 6,
  dev = "png",
  dpi = 120,
  message = TRUE,
  warning = FALSE
)
```

# Visão geral

Nesta vinheta, usaremos o objeto Seurat processado na etapa anterior do curso para inferir e visualizar comunicação célula-célula em dados de transcriptômica espacial. O fluxo reúne duas abordagens complementares:

1. o **CellChat** estima interações ligante--receptor entre os clusters dos spots [@Jin2021CellChat; @Jin2025CellChat]; e
2. o **RGraphSpace/PathwaySpace** representa essas interações entre spots vizinhos e projeta o sinal no tecido [@RGraphSpace2026; @Tercan2025PathwaySpace; @Ellrott2025CancerSubtypes].

O objeto de entrada é obrigatoriamente `data/brain.RDS`, gerado pela vinheta de controle de qualidade, pré-processamento e clusterização. Ele contém as seções anterior e posterior do conjunto `stxBrain`, a expressão normalizada pelo `SCTransform()` e os clusters do Seurat [@Hao2023Seurat].

Ao final, a tabela de comunicações projetadas entre spots será salva como:

``` text
resultados/spot-spot_commu_Allbrain.rds
```

> **Como interpretar o resultado:** o CellChat estima a comunicação no nível dos grupos, que nesta análise são os clusters do Seurat. A tabela spot--spot é uma projeção dessas estimativas sobre pares de spots espacialmente próximos e compatíveis com os clusters de origem e destino. Portanto, ela não representa uma inferência independente do CellChat para cada par individual de spots.

A versão HTML desta vinheta apresenta o texto e os blocos de código, mas não executa a análise. Durante o curso, abra o arquivo `.Rmd` no RStudio e execute os blocos na ordem em que aparecem.

Para gerar novamente o HTML sem executar a análise, use:

```{r renderizar-vinheta, eval=FALSE}
rmarkdown::render(
  "CellChat_Comunicacao_Celular_PathwaySpace.Rmd",
  params = list(run_analysis = FALSE)
)
```

# Preparar o ambiente

## Estrutura das pastas

Antes de executar o código, defina o diretório de trabalho como a pasta `vinhetas/`. No RStudio, use **Session \> Set Working Directory \> To Source File Location**.

``` text
Curso_ST/
|-- bibliography.bib
|-- data/
|   `-- brain.RDS
|-- imagens/
|-- resultados/
`-- vinhetas/
    |-- CellChat_Comunicacao_Celular_PathwaySpace.Rmd
    `-- CellChat_Comunicacao_Celular_PathwaySpace.html
```

```{r definir-diretorios}
diretorio_vinhetas <- getwd()
diretorio_curso <- dirname(diretorio_vinhetas)
diretorio_dados <- file.path(diretorio_curso, "data")
diretorio_imagens <- file.path(diretorio_curso, "imagens")
diretorio_resultados <- file.path(diretorio_curso, "resultados")

dir.create(diretorio_imagens, showWarnings = FALSE, recursive = TRUE)
dir.create(diretorio_resultados, showWarnings = FALSE, recursive = TRUE)
```

## Conferir os pacotes necessários

A instalação de todos os pacotes e de suas dependências está centralizada em `Configuracao_do_ambiente_RStudio.Rmd`. Execute a primeira vinheta, reinicie a sessão do R e então use o bloco abaixo apenas para confirmar que o ambiente está pronto.

```{r conferir-pacotes}
pacotes_cellchat <- c(
  "CellChat", "RGraphSpace", "PathwaySpace", "Seurat", "SeuratObject",
  "dplyr", "tibble", "tidyr", "ggplot2", "RANN", "future"
)

pacotes_ausentes <- pacotes_cellchat[
  !vapply(pacotes_cellchat, requireNamespace, logical(1), quietly = TRUE)
]

if (length(pacotes_ausentes) > 0) {
  stop(
    "Execute primeiro Configuracao_do_ambiente_RStudio.Rmd. ",
    "Pacotes ausentes: ",
    paste(pacotes_ausentes, collapse = ", ")
  )
}
```

## Carregar os pacotes

```{r carregar-pacotes, message=FALSE}
library("CellChat")
library("RGraphSpace")
library("PathwaySpace")
library("Seurat")
library("SeuratObject")
library("dplyr")
library("tibble")
library("tidyr")
library("ggplot2")

options(stringsAsFactors = FALSE)
```

# Carregar o objeto espacial produzido anteriormente

```{r carregar-brain}
brain <- readRDS(
  file.path(diretorio_dados, "brain.RDS")
)

DefaultAssay(brain) <- "SCT"
Idents(brain) <- "seurat_clusters"

brain
Images(brain)
table(brain$region)
```

O objeto reúne duas seções físicas distintas. Por isso, os cálculos de distância serão feitos separadamente para cada imagem, embora os clusters sejam compartilhados entre as seções.

# Preparar as entradas do CellChat

O CellChat requer quatro componentes principais para dados espaciais:

- `data.input`: matriz normalizada de genes por spots;
- `meta`: rótulos dos clusters e das amostras;
- `spatial.locs`: coordenadas espaciais em resolução completa; e
- `spatial.factors`: fatores usados para converter pixels em micrômetros.

## Expressão normalizada e metadados

```{r preparar-expressao-metadados}
data.input <- GetAssayData(
  brain,
  assay = "SCT",
  layer = "data"
)

nomes_amostras <- Images(brain)

spots_por_amostra <- lapply(
  nomes_amostras,
  function(nome_imagem) Cells(brain[[nome_imagem]])
)
names(spots_por_amostra) <- nomes_amostras

amostra_por_spot <- rep(
  nomes_amostras,
  lengths(spots_por_amostra)
)
names(amostra_por_spot) <- unlist(
  spots_por_amostra,
  use.names = FALSE
)

metadados_brain <- brain[[]]

meta <- data.frame(
  labels = paste0(
    "cluster_",
    metadados_brain[colnames(data.input), "seurat_clusters"]
  ),
  samples = amostra_por_spot[colnames(data.input)],
  row.names = colnames(data.input)
)

meta$labels <- factor(meta$labels)
meta$samples <- factor(meta$samples, levels = nomes_amostras)

table(meta$labels, meta$samples)
```

## Coordenadas e fatores espaciais

As coordenadas de resolução completa são obtidas de cada imagem do objeto Seurat. Como as duas seções podem ter escalas em pixels ligeiramente diferentes, o fator de conversão é calculado separadamente. Para o Visium, adotamos 100 µm como distância entre centros de spots adjacentes e 55 µm como diâmetro teórico do spot.

```{r preparar-coordenadas}
coordenadas_por_amostra <- lapply(
  nomes_amostras,
  function(nome_imagem) {
    coordenadas <- GetTissueCoordinates(
      brain,
      image = nome_imagem,
      scale = NULL,
      cols = c("imagerow", "imagecol")
    )

    if ("cell" %in% colnames(coordenadas)) {
      rownames(coordenadas) <- coordenadas$cell
      coordenadas$cell <- NULL
    }

    coordenadas[
      spots_por_amostra[[nome_imagem]],
      c("imagerow", "imagecol"),
      drop = FALSE
    ]
  }
)
names(coordenadas_por_amostra) <- nomes_amostras

spatial.locs <- do.call(
  rbind,
  unname(coordenadas_por_amostra)
)
spatial.locs <- spatial.locs[colnames(data.input), , drop = FALSE]

spot.size <- 55
distancia_centros <- 100

spatial.factors <- do.call(
  rbind,
  lapply(
    coordenadas_por_amostra,
    function(coordenadas) {
      distancias <- computeCellDistance(coordinates = coordenadas)
      menor_distancia <- min(distancias[distancias != 0])

      data.frame(
        ratio = distancia_centros / menor_distancia,
        tol = spot.size / 2
      )
    }
  )
)
rownames(spatial.factors) <- nomes_amostras

spatial.factors
```

## Criar o objeto CellChat

```{r criar-cellchat}
cellchat <- createCellChat(
  object = data.input,
  meta = meta,
  group.by = "labels",
  datatype = "spatial",
  coordinates = spatial.locs,
  spatial.factors = spatial.factors
)

cellchat
```

# Definir a base de interações ligante--receptor

Como o conjunto `stxBrain` é de camundongo, usaremos `CellChatDB.mouse`. Para manter o tempo de execução adequado à atividade didática, a análise será restrita à categoria **Secreted Signaling**.

```{r definir-cellchatdb, fig.width=7, fig.height=3}
CellChatDB <- CellChatDB.mouse
showDatabaseCategory(CellChatDB)

CellChatDB.use <- subsetDB(
  CellChatDB,
  search = "Secreted Signaling",
  key = "annotation"
)

cellchat@DB <- CellChatDB.use
```

# Pré-processar os dados de expressão

```{r preprocessar-cellchat}
cellchat <- subsetData(cellchat)

future::plan("multisession", workers = 4)

cellchat <- identifyOverExpressedGenes(cellchat)
cellchat <- identifyOverExpressedInteractions(
  cellchat,
  variable.both = FALSE
)
```

# Inferir a comunicação entre os clusters

Nesta etapa, as interações são limitadas a 150 µm. As comunicações dependentes de contato são restringidas a 100 µm, aproximadamente a distância entre os centros de spots adjacentes no Visium. A execução pode levar vários minutos, dependendo do computador.

```{r inferir-comunicacao}
cellchat <- computeCommunProb(
  cellchat,
  type = "triMean",
  distance.use = TRUE,
  interaction.range = 150,
  scale.distance = 0.01,
  contact.range = 100,
  contact.dependent = TRUE,
  contact.knn.k = 6,
  nboot = 100
)

cellchat <- filterCommunication(
  cellchat,
  min.cells = 10
)
```

```{r extrair-comunicacoes}
df.net <- subsetCommunication(
  cellchat,
  thresh = 0.05
)

df.net <- df.net %>%
  mutate(
    source = as.character(source),
    target = as.character(target)
  )

head(df.net)
```

# Projetar as comunicações para pares de spots

Agora identificaremos os pares de spots separados por até 150 µm dentro de cada seção. Depois, cada par receberá os clusters de origem e destino e será combinado às interações inferidas pelo CellChat.

```{r identificar-spots-vizinhos}
interaction.range <- 150

criar_pares_vizinhos <- function(nome_amostra) {
  spots <- spots_por_amostra[[nome_amostra]]
  coordenadas <- coordenadas_por_amostra[[nome_amostra]]

  coordenadas_um <- coordenadas *
    spatial.factors[nome_amostra, "ratio"]

  matriz_distancias <- as.matrix(dist(coordenadas_um))
  diag(matriz_distancias) <- Inf

  indices <- which(
    matriz_distancias <= interaction.range,
    arr.ind = TRUE
  )

  tibble(
    source_spot = rownames(matriz_distancias)[indices[, 1]],
    target_spot = colnames(matriz_distancias)[indices[, 2]],
    distance_um = matriz_distancias[indices],
    sample = nome_amostra
  )
}

spot.pairs <- bind_rows(
  lapply(nomes_amostras, criar_pares_vizinhos)
)

spot.groups <- tibble(
  spot = rownames(cellchat@meta),
  group = as.character(cellchat@idents)
)

spot.pairs <- spot.pairs %>%
  left_join(
    spot.groups,
    by = c("source_spot" = "spot")
  ) %>%
  rename(source = group) %>%
  left_join(
    spot.groups,
    by = c("target_spot" = "spot")
  ) %>%
  rename(target = group)

head(spot.pairs)
```

```{r combinar-e-salvar-comunicacoes}
spot.to.spot.communication <- spot.pairs %>%
  inner_join(
    df.net,
    by = c("source", "target")
  ) %>%
  arrange(
    sample,
    source_spot,
    target_spot,
    pathway_name,
    interaction_name
  )

head(spot.to.spot.communication)

saveRDS(
  spot.to.spot.communication,
  file = file.path(
    diretorio_resultados,
    "spot-spot_commu_Allbrain.rds"
  )
)
```

# Construir a rede espacial no RGraphSpace

Nesta parte, selecionaremos uma das seções para visualizar. Altere `amostra_visualizacao` para outro nome retornado por `Images(brain)` caso queira repetir o procedimento na seção posterior.

```{r selecionar-amostra-visualizacao}
amostra_visualizacao <- "anterior1"
spots_visualizacao <- spots_por_amostra[[amostra_visualizacao]]

coordenadas_gs <- GetTissueCoordinates(
  brain,
  image = amostra_visualizacao,
  scale = "lowres"
)

if ("cell" %in% colnames(coordenadas_gs)) {
  rownames(coordenadas_gs) <- coordenadas_gs$cell
  coordenadas_gs$cell <- NULL
}

coordenadas_gs <- coordenadas_gs[
  spots_visualizacao,
  c("x", "y"),
  drop = FALSE
]

metadados_gs <- brain[[]][spots_visualizacao, , drop = FALSE]
gs <- GraphSpace(cbind(coordenadas_gs, metadados_gs))

gs_fdata(gs) <- LayerData(
  brain,
  assay = "SCT",
  layer = "data"
)[, spots_visualizacao, drop = FALSE]

gs_image(gs) <- GetImage(
  brain[[amostra_visualizacao]],
  mode = "raster"
)

gs <- normalizeGraphSpace(gs)
```

```{r visualizar-clusters-graphspace}
spatial_theme <- theme_gspace_coords(
  theme = "th3",
  is_norm = TRUE,
  xlab = "Coordenada espacial 1",
  ylab = "Coordenada espacial 2"
)

cpal1 <- DiscretePalette(
  nlevels(gs$seurat_clusters),
  "polychrome"
)

ggplot(gs) +
  annotation_gspace_image(gs) +
  geom_nodespace(
    mapping = aes(colour = seurat_clusters),
    size = 0.8,
    pch = 19
  ) +
  scale_colour_manual(values = cpal1) +
  theme_gspace_legend(discrete_colour = TRUE) +
  spatial_theme
```

## Adicionar as relações de proximidade

A função abaixo conecta cada spot aos seis vizinhos mais próximos, respeitando o arranjo hexagonal esperado da lâmina Visium. Spots das bordas podem ter menos vizinhos.

```{r definir-rede-proximidade}
proximityNetwork <- function(gs, nnei = 6) {
  nodes <- gs@nodes

  vizinhos <- RANN::nn2(
    nodes[, c("x", "y")],
    nodes[, c("x", "y")],
    k = nnei + 1
  )

  distancias <- as.data.frame(
    vizinhos$nn.dists[, 2:(nnei + 1)]
  )
  indices <- as.data.frame(
    vizinhos$nn.idx[, 2:(nnei + 1)]
  )

  distancia_tipica <- 1 / mean(1 / distancias$V1)
  manter <- distancias
  manter[, 1] <- TRUE
  manter[, 2:ncol(manter)] <-
    distancias[, 2:ncol(distancias)] >= 0.95 * distancia_tipica &
    distancias[, 2:ncol(distancias)] <= 1.05 * distancia_tipica

  matriz_arestas <- manter * indices
  matriz_arestas$from <- row.names(matriz_arestas)

  arestas <- matriz_arestas %>%
    pivot_longer(
      cols = -from,
      names_to = "vizinho",
      values_to = "to"
    ) %>%
    filter(to != 0) %>%
    transmute(
      from = as.numeric(from),
      to = as.numeric(to),
      v1 = pmin(from, to),
      v2 = pmax(from, to)
    ) %>%
    distinct(v1, v2) %>%
    transmute(
      from = nodes$name[v1],
      to = nodes$name[v2]
    )

  gs_add_edges(gs) <- arestas
  gs
}
```

```{r visualizar-rede-sem-arestas}
ggplot(gs) +
  annotation_gspace_image(gs) +
  geom_edgespace() +
  geom_nodespace(
    mapping = aes(colour = seurat_clusters),
    size = 3,
    pch = 19
  ) +
  scale_colour_manual(values = cpal1) +
  theme_gspace_legend(discrete_colour = TRUE) +
  spatial_theme +
  coord_cartesian(xlim = c(0.4, 0.6), ylim = c(0.4, 0.6))
```

```{r adicionar-e-visualizar-arestas}
gs <- proximityNetwork(gs)

ggplot(gs) +
  annotation_gspace_image(gs) +
  geom_edgespace() +
  geom_nodespace(
    mapping = aes(colour = seurat_clusters),
    size = 3,
    pch = 19
  ) +
  scale_colour_manual(values = cpal1) +
  theme_gspace_legend(discrete_colour = TRUE) +
  spatial_theme +
  coord_cartesian(xlim = c(0.4, 0.6), ylim = c(0.4, 0.6))
```

# Associar as comunicações às arestas de proximidade

As arestas do `GraphSpace` são não direcionadas, mas a comunicação ligante--receptor possui uma origem e um destino. Por isso, criaremos as duas orientações de cada aresta antes de associá-las às comunicações do CellChat.

```{r associar-arestas-comunicacoes}
arestas <- gs@edges %>%
  select(name1, name2)

arestas_direcionadas <- bind_rows(
  arestas,
  arestas %>% transmute(name1 = name2, name2 = name1)
) %>%
  distinct()

spotCom_dt <- arestas_direcionadas %>%
  inner_join(
    spot.to.spot.communication %>%
      filter(sample == amostra_visualizacao),
    by = c(
      "name1" = "source_spot",
      "name2" = "target_spot"
    )
  )

spotCom_dt$arrowType <- 1

interacoes_disponiveis <- spotCom_dt %>%
  select(ligand, receptor, interaction_name) %>%
  filter(!is.na(ligand), !is.na(receptor)) %>%
  distinct()

head(interacoes_disponiveis)
```

# Projetar uma interação com PathwaySpace

A função `communication_pathwayspace()` mantém os spots envolvidos em uma interação, constrói o objeto `PathwaySpace`, soma a expressão do ligante e do receptor e projeta esse sinal na rede. Nomes separados por sublinhado são tratados como complexos formados por mais de um gene.

```{r definir-funcao-pathwayspace}
communication_pathwayspace <- function(gs, lig, recep, spotCom_dt) {
  comunicacoes <- spotCom_dt %>%
    filter(ligand == lig, receptor == recep)

  spots_selecionados <- unique(
    c(comunicacoes$name1, comunicacoes$name2)
  )

  gs_selecionado <- gs_subset_nodes(gs, spots_selecionados)
  pspace_obj <- buildPathwaySpace(gs_selecionado)

  distancia_spots <- getNearestNode(pspace_obj)
  pdist <- mean(distancia_spots$dist)

  pspace_obj <- silhouetteMapping(
    pspace_obj,
    baseline = 0.1
  )

  resolver_features <- function(rotulo, features_disponiveis) {
    if (rotulo %in% features_disponiveis) {
      return(rotulo)
    }

    componentes <- strsplit(rotulo, "_", fixed = TRUE)[[1]]
    features_disponiveis[
      match(tolower(componentes), tolower(features_disponiveis))
    ]
  }

  features_disponiveis <- colnames(pspace_obj@fdata)
  features_ligante <- resolver_features(lig, features_disponiveis)
  features_receptor <- resolver_features(recep, features_disponiveis)

  if (anyNA(c(features_ligante, features_receptor))) {
    stop("O ligante ou o receptor não foi encontrado nos dados de expressão.")
  }

  sinal_ligante <- rowSums(
    as.matrix(
      pspace_obj@fdata[, features_ligante, drop = FALSE]
    )
  )
  sinal_receptor <- rowSums(
    as.matrix(
      pspace_obj@fdata[, features_receptor, drop = FALSE]
    )
  )

  vertexSignal(pspace_obj) <- sinal_ligante + sinal_receptor

  pspace_obj <- circularProjection(
    pspace_obj,
    decay.fun = weibullDecay(decay = 0.5, pdist = pdist),
    aggregate.fun = signalAggregation("wmean"),
    k = gs_vcount(pspace_obj)
  )

  pspace_obj
}
```

## Visualizar um exemplo

Usaremos a primeira interação disponível na seção escolhida. Se preferir investigar um par específico, substitua `ligante_exemplo` e `receptor_exemplo` pelos símbolos desejados.

```{r visualizar-interacao-exemplo}
ligante_exemplo <- interacoes_disponiveis$ligand[1]
receptor_exemplo <- interacoes_disponiveis$receptor[1]

pspace_obj <- communication_pathwayspace(
  gs = gs,
  lig = ligante_exemplo,
  recep = receptor_exemplo,
  spotCom_dt = spotCom_dt
)

grafico_exemplo <- ggplot(pspace_obj) +
  annotation_gspace_image(pspace_obj) +
  annotation_pspace_signal(pspace_obj, si.alpha = 0.25) +
  spatial_theme +
  labs(
    title = paste(ligante_exemplo, "-", receptor_exemplo)
  )

grafico_exemplo
```

# Salvar as figuras das interações

Para a atividade em sala, serão exportadas as três primeiras interações. Para gerar todas as figuras, substitua a definição de `numero_interacoes` por `nrow(interacoes_disponiveis)`.

```{r salvar-figuras-interacoes}
numero_interacoes <- min(3, nrow(interacoes_disponiveis))

for (i in seq_len(numero_interacoes)) {
  ligante <- interacoes_disponiveis$ligand[i]
  receptor <- interacoes_disponiveis$receptor[i]

  pspace_i <- communication_pathwayspace(
    gs = gs,
    lig = ligante,
    recep = receptor,
    spotCom_dt = spotCom_dt
  )

  grafico_i <- ggplot(pspace_i) +
    annotation_gspace_image(pspace_i) +
    annotation_pspace_signal(pspace_i, si.alpha = 0.25) +
    spatial_theme +
    labs(title = paste(ligante, "-", receptor))

  nome_arquivo <- paste0(
    "CellChat_PathwaySpace_",
    amostra_visualizacao,
    "_",
    ligante,
    "-",
    receptor,
    ".png"
  )

  nome_arquivo <- gsub(
    "[^[:alnum:]_.-]",
    "_",
    nome_arquivo
  )

  ggsave(
    filename = file.path(diretorio_imagens, nome_arquivo),
    plot = grafico_i,
    width = 9,
    height = 6,
    units = "in",
    dpi = 120,
    bg = "white"
  )

  rm(pspace_i, grafico_i)
  gc()
}
```

# Arquivos produzidos

Ao concluir a vinheta, estarão disponíveis:

- `resultados/spot-spot_commu_Allbrain.rds`: tabela de comunicações projetadas entre spots das duas seções;
- `imagens/CellChat_PathwaySpace_<seção>_<ligante>-<receptor>.png`: projeções das interações selecionadas; e
- os objetos intermediários `cellchat`, `gs`, `spot.to.spot.communication` e `spotCom_dt` na sessão do R.

# Informações da sessão

```{r informacoes-sessao, echo=FALSE}
sessionInfo()
```

# Referências
