---
title: "Controle de qualidade, pré-processamento e clusterização de dados espaciais"
author:
  - name: Flávio Gabriel Carazza-Kessler
  - name: Carolina Saibro-Girardi
date: "2026-09-06"
bibliography: ../bibliography.bib
link-citations: true
output:
  html_document:
    toc: true
    toc_float: true
    toc_depth: 3
    number_sections: true
    code_folding: show
params:
  run_analysis: false
---

```{r configuracao, include=FALSE, purl=FALSE}
executar_analise <- if (exists("params", inherits = FALSE)) {
  isTRUE(params$run_analysis)
} else {
  TRUE
}

knitr::opts_chunk$set(
  echo = TRUE,
  eval = executar_analise,
  collapse = TRUE,
  comment = "#>",
  fig.align = "center",
  fig.width = 9,
  fig.height = 6,
  dev = "png",
  dpi = 120,
  message = TRUE,
  warning = FALSE
)
```

# Visão geral

Nesta vinheta, duas seções sagitais de cérebro de camundongo produzidas com a tecnologia Visium são carregadas do conjunto `stxBrain`, reunidas em um objeto Seurat e submetidas a um fluxo direto de:

1.  controle de qualidade dos spots;
2.  normalização com `SCTransform()`;
3.  redução de dimensionalidade;
4.  clusterização não supervisionada; e
5.  visualização dos clusters e de genes marcadores no tecido.

Ao final, o objeto processado será salvo como `data/brain.RDS`. Todas as figuras serão gravadas em formato PNG na pasta `imagens/`.

A versão HTML desta vinheta apresenta o roteiro sem executar a análise. Durante o curso, abra o arquivo `.Rmd` no RStudio e execute os blocos na ordem em que aparecem.

# Preparar o ambiente

## Definir as pastas de saída

Antes de executar o código, defina o diretório de trabalho como a pasta `vinhetas/`. No RStudio, use **Session \> Set Working Directory \> To Source File Location**. Em seguida, execute:

```{r definir-diretorios}
diretorio_vinhetas <- getwd()
diretorio_curso <- dirname(diretorio_vinhetas)
diretorio_dados <- file.path(diretorio_curso, "data")
diretorio_imagens <- file.path(diretorio_curso, "imagens")

dir.create(diretorio_dados, showWarnings = FALSE, recursive = TRUE)
dir.create(diretorio_imagens, showWarnings = FALSE, recursive = TRUE)
```

## Carregar os pacotes

```{r carregar-pacotes}
library("dplyr")
library("Seurat")
library("SeuratData")
library("sctransform")
library("ggplot2")
library("patchwork")
```

O conjunto `stxBrain` é instalado na primeira utilização. Caso ele ainda não esteja disponível, execute o bloco abaixo uma única vez e reinicie a sessão do R.

```{r instalar-stxbrain, eval=FALSE}
if (requireNamespace("stxBrain.SeuratData", quietly = TRUE)) {
  message("O conjunto stxBrain já está instalado.")
} else {
  limite_tempo_anterior <- getOption("timeout")

  tryCatch(
    {
      options(timeout = max(600, limite_tempo_anterior))
      SeuratData::InstallData("stxBrain")
    },
    finally = options(timeout = limite_tempo_anterior)
  )
}
```

# Carregar e reunir as seções espaciais

Serão utilizadas uma seção anterior e uma seção posterior do cérebro de camundongo.

```{r carregar-dados}
brain1 <- SeuratData::LoadData("stxBrain", type = "anterior1")
brain2 <- SeuratData::LoadData("stxBrain", type = "posterior1")

brain <- merge(brain1, brain2)
brain
```

A coluna `region`, incluída no conjunto de dados, identifica a região anatômica associada a cada spot. Com o código abaixo é possível identificar o número de spots em cada região (2696 na anterior e 3353 na posterior)

```{r regioes}
table(brain$region)
```

Número de features (genes) identificados no objeto brain (anterior+posterior):

```{r nmr-genes}
dim(brain)[1]
#31053
```

# Controle de qualidade dos spots

As métricas principais são:

-   `nCount_Spatial`: número total de transcritos detectados no spot;
-   `nFeature_Spatial`: número de genes detectados; e
-   `percent.mt`: porcentagem de transcritos provenientes de genes mitocondriais.

```{r calcular-percentual-mitocondrial}
brain[["percent.mt"]] <- Seurat::PercentageFeatureSet(
  brain,
  pattern = "^mt-"
)
```

## Número de transcritos

```{r qc-contagens, fig.width=11, fig.height=7}
vln_contagens <- VlnPlot(
  brain,
  features = "nCount_Spatial",
  pt.size = 0
) + NoLegend()

mapa_contagens_anterior <- SpatialFeaturePlot(
  brain,
  features = "nCount_Spatial",
  images = "anterior1"
)

mapa_contagens_posterior <- SpatialFeaturePlot(
  brain,
  features = "nCount_Spatial",
  images = "posterior1"
)

painel_contagens <- vln_contagens /
  (mapa_contagens_anterior | mapa_contagens_posterior) +
  plot_annotation(title = "Transcritos por spot")

painel_contagens

ggsave(
  filename = file.path(diretorio_imagens, "Brain_SpotQC_contagens.png"),
  plot = painel_contagens,
  width = 11,
  height = 7,
  units = "in",
  dpi = 120,
  bg = "white"
)
```

## Número de genes

```{r qc-genes, fig.width=11, fig.height=7}
vln_genes <- VlnPlot(
  brain,
  features = "nFeature_Spatial",
  pt.size = 0
) + NoLegend()

mapa_genes_anterior <- SpatialFeaturePlot(
  brain,
  features = "nFeature_Spatial",
  images = "anterior1"
)

mapa_genes_posterior <- SpatialFeaturePlot(
  brain,
  features = "nFeature_Spatial",
  images = "posterior1"
)

painel_genes <- vln_genes /
  (mapa_genes_anterior | mapa_genes_posterior) +
  plot_annotation(title = "Genes detectados por spot")

painel_genes

ggsave(
  filename = file.path(diretorio_imagens, "Brain_SpotQC_genes.png"),
  plot = painel_genes,
  width = 11,
  height = 7,
  units = "in",
  dpi = 120,
  bg = "white"
)
```

## Porcentagem mitocondrial

```{r qc-mitocondrial, fig.width=11, fig.height=7}
vln_mitocondrial <- VlnPlot(
  brain,
  features = "percent.mt",
  pt.size = 0
) + NoLegend()

mapa_mt_anterior <- SpatialFeaturePlot(
  brain,
  features = "percent.mt",
  images = "anterior1"
)

mapa_mt_posterior <- SpatialFeaturePlot(
  brain,
  features = "percent.mt",
  images = "posterior1"
)

painel_mitocondrial <- vln_mitocondrial /
  (mapa_mt_anterior | mapa_mt_posterior) +
  plot_annotation(title = "Porcentagem mitocondrial por spot")

painel_mitocondrial

ggsave(
  filename = file.path(diretorio_imagens, "Brain_SpotQC_mitocondrial.png"),
  plot = painel_mitocondrial,
  width = 11,
  height = 7,
  units = "in",
  dpi = 120,
  bg = "white"
)
```

Neste conjunto didático, o perfil das métricas é utilizado para inspeção e nenhum limiar adicional de filtragem será aplicado.

Caso você queira filtrar de acordo com alguma parâmetro dos metadados, corra o código abaixo. Para essa vinheta, ele é OPCIONAL, então é possível pulá-lo. Nessa exemplo é aplicado um filtro que passam apenas spots que tenham mais de 200 genes identificados; que possuam mais de 500 counts; e que possuam mais de 5% de mitocôndria.

```{r filtragem-opcional, message=FALSE}
brain_filt <- subset(brain, subset = nFeature_Spatial > 200 &
                       nCount_Spatial > 500 & 
                       percent.mt > 5)
print("ANTES DE FILTRAR")
print(paste("Número de spots:",dim(brain)[2]))
print(paste("Número de genes:",dim(brain)[1]))

table(brain$region)
print("DEPOIS DE FILTRAR")
print(paste("Número de spots:",dim(brain_filt)[2]))
print(paste("Número de genes:",dim(brain_filt)[1]))

table(brain_filt$region)
```
Com esse exemplo, foram excluídos 11 spots da região anterior e 298 da região posterior. Para comparar os novos parâmetros, rode os gráficos acima com o dado filtrado `brain_filt`.

# Pré-processamento e clusterização

`SCTransform()` normaliza os dados e estabiliza a variância. Em seguida, os componentes principais são utilizados para construir UMAP, t-SNE, grafo de vizinhança e clusters.

Essas etapas são as mais demoradas da vinheta, principalmente SCTransform(). Curiosidade: ao rodar, será mostrado o tempo que levou para rodar as análises no seu computador.

```{r preprocessar-clusterizar}
set.seed(20260906)

inicio <- Sys.time()

brain <- SCTransform(
  brain,
  assay = "Spatial",
  do.scale = TRUE,
  return.only.var.genes = FALSE,
  verbose = FALSE
)

fim <- Sys.time()
tempo <- fim - inicio
tempo

inicio <- Sys.time()

brain <- RunPCA(brain, verbose = FALSE)
brain <- RunUMAP(brain, dims = 1:10)
brain <- RunTSNE(brain, dims = 1:10)
brain <- FindNeighbors(brain, dims = 1:10)
brain <- FindClusters(brain, verbose = FALSE)

fim <- Sys.time()
tempo <- fim - inicio
tempo
```

O objeto processado é salvo na pasta `data/`, onde poderá ser reutilizado nas análises seguintes do curso.

```{r salvar-brain}
saveRDS(
  brain,
  file = file.path(diretorio_dados, "brain.RDS")
)
```

# Visualizar os clusters

## UMAP e t-SNE

```{r reducoes-dimensionais, fig.width=11, fig.height=5}
umap_brain <- DimPlot(brain, reduction = "umap") +
  labs(title = "UMAP")

tsne_brain <- DimPlot(brain, reduction = "tsne") +
  labs(title = "t-SNE")

painel_reducoes <- umap_brain | tsne_brain
painel_reducoes

ggsave(
  filename = file.path(diretorio_imagens, "Brain_clustering_reducoes.png"),
  plot = painel_reducoes,
  width = 11,
  height = 5,
  units = "in",
  dpi = 120,
  bg = "white"
)
```

## Distribuição espacial

```{r clusters-no-tecido, fig.width=11, fig.height=5}
mapa_clusters <- SpatialDimPlot(brain) +
  plot_annotation(title = "Distribuição espacial dos clusters")

mapa_clusters

ggsave(
  filename = file.path(diretorio_imagens, "Brain_clustering_espacial.png"),
  plot = mapa_clusters,
  width = 11,
  height = 5,
  units = "in",
  dpi = 120,
  bg = "white"
)
```

## Composição das seções

```{r composicao-clusters, fig.width=10, fig.height=5}
distribuicao_clusters <- as.data.frame(
  table(brain$seurat_clusters, brain$orig.ident)
)
colnames(distribuicao_clusters) <- c("Cluster", "Secao", "Spots")

p_numero_spots <- ggplot(
  distribuicao_clusters,
  aes(x = Secao, y = Spots, fill = Cluster)
) +
  geom_col() +
  coord_flip() +
  labs(x = "Seção", y = "Número de spots")

p_proporcao_spots <- ggplot(
  distribuicao_clusters,
  aes(x = Secao, y = Spots, fill = Cluster)
) +
  geom_col(position = "fill") +
  coord_flip() +
  labs(x = "Seção", y = "Proporção de spots")

painel_composicao <- p_numero_spots | p_proporcao_spots
painel_composicao

ggsave(
  filename = file.path(diretorio_imagens, "Brain_clustering_composicao.png"),
  plot = painel_composicao,
  width = 10,
  height = 5,
  units = "in",
  dpi = 120,
  bg = "white"
)
```

# Visualizar genes representativos

Os genes abaixo destacam populações neuronais e não neuronais presentes no tecido. Sua distribuição ajuda a relacionar os clusters aos compartimentos anatômicos, mas não substitui uma anotação celular completa.

```{r expressao-genes, fig.width=12, fig.height=18}
genes <- c(
  "Hpca", "Nrgn", # neurônios
  "Plp1",         # oligodendrócitos
  "Aif1",         # micróglia
  "Gfap",         # astrócitos
  "Ttr",          # células do plexo coroide
  "Mgp"           # fibroblastos
)

painel_genes_marcadores <- SpatialFeaturePlot(
  brain,
  features = genes,
  ncol = 2
)

painel_genes_marcadores

ggsave(
  filename = file.path(diretorio_imagens, "Brain_Genes.png"),
  plot = painel_genes_marcadores,
  width = 12,
  height = 18,
  units = "in",
  dpi = 120,
  bg = "white",
  limitsize = FALSE
)
```

# Arquivos produzidos

Ao concluir a vinheta, os seguintes arquivos estarão disponíveis:

-   `data/brain.RDS`: objeto Seurat normalizado, reduzido e clusterizado;
-   `imagens/Brain_SpotQC_contagens.png`;
-   `imagens/Brain_SpotQC_genes.png`;
-   `imagens/Brain_SpotQC_mitocondrial.png`;
-   `imagens/Brain_clustering_reducoes.png`;
-   `imagens/Brain_clustering_espacial.png`;
-   `imagens/Brain_clustering_composicao.png`; e
-   `imagens/Brain_Genes.png`.

# Informações da sessão

```{r informacoes-sessao}
sessionInfo()
```

# Referências
