---
title: "Configuração do ambiente do RStudio"
author:
  - name: Flávio Gabriel Carazza-Kessler
  - name: Carolina Saibro-Girardi
date: "2026-09-06"
output:
  html_document:
    toc: true
    toc_float: true
    toc_depth: 3
    number_sections: true
    code_folding: show
---

```{r configuracao, include=FALSE}
knitr::opts_chunk$set(
  echo = TRUE,
  collapse = TRUE,
  comment = "#>",
  message = TRUE,
  warning = FALSE
)
```

# Visão geral

Esta é a vinheta inicial do curso **Análise de Dados de Transcriptômica Single-Cell e Espacial**. Seu objetivo é preparar o ambiente do RStudio e instalar previamente os pacotes que serão utilizados nas aulas.

Os pacotes são organizados conforme sua origem — CRAN, Bioconductor ou GitHub — e cada instalação somente é executada quando o pacote ainda não está disponível. Dessa forma, você pode executar novamente os blocos sem reinstalar desnecessariamente os pacotes que já possui.

Caso você não possua a maioria desses pacotes instalados, o processo todo pode demorar algum tempo. Por favor, mantenha atenção às mensagens de erro para evitar que algum pacote não tenha sido apropriadamente instalado.

> **Recomendação:** execute o RStudio com permissões suficientes para gravar na biblioteca de pacotes. Após concluir todas as instalações, reinicie a sessão do R antes de continuar o curso.

# Parte 1: interagir com o RStudio

## Conferir o diretório de trabalho

O comando abaixo mostra o diretório de trabalho atual:

```{r conferir-diretorio}
getwd()
```

Se necessário, crie e defina outro diretório de trabalho. Substitua o caminho do exemplo por aquele que será utilizado no curso.

```{r definir-diretorio, eval=FALSE}
# novo_diretorio <- "~/curso_transcriptomica"
# dir.create(novo_diretorio, showWarnings = FALSE, recursive = TRUE)
# setwd(novo_diretorio)
```

## Conferir os arquivos disponíveis

```{r conferir-arquivos}
list.files()
```

## Conferir a biblioteca de pacotes

O R procura e instala pacotes nos diretórios mostrados por:

```{r conferir-bibliotecas}
.libPaths()
```

# Parte 2: instalar os pacotes do curso

Execute os próximos blocos na ordem apresentada. Dependendo da conexão com a internet e do computador utilizado, a primeira instalação pode demorar vários minutos.

## Pacotes do CRAN

Este bloco instala os pacotes distribuídos pelo CRAN. A instalação do `Seurat` segue a forma adotada na vinheta de RCTD: é utilizada a versão atual disponível no CRAN, sem fixar uma versão específica. Se houver uma versão anterior à 5.0.0, ela será atualizada.

```{r instalar-pacotes-cran, eval=FALSE}
pacotes_cran <- c(
  "Seurat","SeuratObject","sctransform","tidyverse","dplyr","ggplot2",
  "patchwork","gridExtra","openxlsx","devtools","remotes","BiocManager",
  "knitr","rmarkdown","aplot","circlize", "cowplot","data.table", "doParallel",
  "doRNG","ggfun","gghalves","ggplotify", "ggridges","ggsci", "irlba","magrittr",
  "Matrix","msigdbr", "plyr","pointr","purrr","RcppML","reshape2","reticulate",
  "rlang","RMTstat","RobustRankAggreg","roxygen2","stringr")

for (pacote in pacotes_cran) {
  precisa_instalar <- !requireNamespace(pacote, quietly = TRUE)

  if (
    pacote == "Seurat" &&
    !precisa_instalar &&
    packageVersion("Seurat") < package_version("5.0.0")
  ) {
    precisa_instalar <- TRUE
  }

  if (precisa_instalar) {
    install.packages(pacote, dependencies = TRUE)
  }
}
```

O pacote `doMC`, utilizado como dependência em sistemas compatíveis, é disponibilizado pelo R-Forge. Ele permanece em um laço separado porque utiliza um repositório diferente do CRAN.

```{r instalar-pacote-rforge, eval=FALSE}
pacotes_rforge <- c("doMC")

for (pacote in pacotes_rforge) {
  if (!requireNamespace(pacote, quietly = TRUE)) {
    install.packages(
      pacote,
      repos = "https://R-Forge.R-project.org",
      dependencies = TRUE
    )
  }
}
```

## Pacotes do Bioconductor

O `BiocManager`, instalado no bloco anterior, é utilizado para obter os pacotes do Bioconductor.

```{r instalar-pacotes-bioconductor, eval=FALSE}
pacotes_bioconductor <- c(
  "glmGamPoi","MAST","AUCell","BiocParallel","ComplexHeatmap","decoupleR",
  "fgsea","ggtree","GSEABase","Nebulosa","scde","SummarizedExperiment",
  "sparseMatrixStats","GSVA","singscore","UCell"
)

for (pacote in pacotes_bioconductor) {
  if (!requireNamespace(pacote, quietly = TRUE)) {
    BiocManager::install(
      pacote,
      ask = FALSE,
      update = FALSE
    )
  }
}
```

## Pacotes do GitHub

Este bloco instala os pacotes obtidos diretamente do GitHub. O `SeuratData` permite acessar conjuntos de dados do Seurat, enquanto o `spacexr` fornece a implementação do RCTD utilizada no curso.

A instalação do `spacexr` segue a configuração da vinheta de RCTD: as vinhetas do próprio pacote não são compiladas e as demais dependências instaladas não são atualizadas. Além de verificar a presença do pacote, o código confirma que a função `create.RCTD()` está disponível, evitando o uso acidental de uma interface incompatível.

```{r instalar-pacotes-github, eval=FALSE}
repositorios_github <- c(
  SeuratData = "satijalab/seurat-data",
  gghalves = "erocoar/gghalves",
  irGSEA = "chuiqin/irGSEA",
  spacexr = "dmcable/spacexr"
)

for (pacote in names(repositorios_github)) {
  precisa_instalar <- !requireNamespace(pacote, quietly = TRUE)

  if (
    pacote == "spacexr" &&
    !precisa_instalar &&
    !exists(
      "create.RCTD",
      envir = asNamespace("spacexr"),
      inherits = FALSE
    )
  ) {
    precisa_instalar <- TRUE
  }

  if (precisa_instalar) {
    if (pacote == "spacexr") {
      remotes::install_github(
        repositorios_github[[pacote]],
        build_vignettes = FALSE,
        upgrade = "never"
      )
    } else {
      remotes::install_github(repositorios_github[[pacote]])
    }
  }
}
```

## Pacote de dados do `SeuratData`

O conjunto espacial `stxBrain`, utilizado na vinheta de RCTD, é distribuído como um pacote de dados separado. Para que o download não seja necessário durante a análise, o próximo bloco também o instala antecipadamente. O procedimento é o mesmo utilizado na vinheta de RCTD e pode demorar alguns minutos na primeira execução.

```{r instalar-pacotes-dados-seurat, eval=FALSE}
pacotes_dados_seurat <- c(
  stxBrain.SeuratData = "stxBrain"
)

for (pacote in names(pacotes_dados_seurat)) {
  if (!requireNamespace(pacote, quietly = TRUE)) {
    limite_tempo_anterior <- getOption("timeout")

    tryCatch(
      {
        options(timeout = max(600, limite_tempo_anterior))
        SeuratData::InstallData(pacotes_dados_seurat[[pacote]])
      },
      finally = options(timeout = limite_tempo_anterior)
    )
  }
}
```

# Finalizar a configuração

Depois de executar os três grupos de instalação, reinicie a sessão pelo menu **Session \> Restart R** do RStudio. Em seguida, execute o bloco abaixo para conferir se os pacotes diretamente necessários à vinheta de RCTD estão disponíveis.

```{r conferir-instalacao-rctd}
pacotes_rctd <- c(
  "Seurat","SeuratObject","SeuratData","stxBrain.SeuratData","Matrix",
  "ggplot2","patchwork","spacexr","knitr","rmarkdown")

estado_pacotes_rctd <- vapply(
  pacotes_rctd,
  requireNamespace,
  logical(1),
  quietly = TRUE
)

data.frame(
  pacote = pacotes_rctd,
  instalado = unname(estado_pacotes_rctd),
  row.names = NULL
)
```

O valor `TRUE` na coluna `instalado` confirma que o pacote correspondente está disponível. Se algum pacote aparecer como `FALSE`, execute novamente o bloco referente à sua origem e observe as mensagens apresentadas pelo R.

# Informações da sessão

```{r informacoes-sessao}
sessionInfo()
```
