---
title: "Instalação e preparação dos dados Xenium com RGraphSpace"
author:
  - name: Sysbiolab Team
  - name: Flávio Gabriel Carazza-Kessler
date: "2026-09-08"
output:
  html_document:
    toc: true
    toc_float: true
    toc_depth: 3
    number_sections: true
    code_folding: show
params:
  run_preparation: false
---

```{r configuracao, include=FALSE, purl=FALSE}
executar_preparacao <- if (exists("params", inherits = FALSE)) {
  isTRUE(params$run_preparation)
} else {
  # Ao executar os blocos manualmente, o objeto params não é criado.
  # Nesse caso, a preparação fica habilitada por padrão.
  TRUE
}

knitr::opts_chunk$set(
  echo = TRUE,
  eval = executar_preparacao,
  collapse = TRUE,
  comment = "#>",
  fig.align = "center",
  fig.width = 8,
  fig.height = 6,
  dev = "png",
  dpi = 120,
  message = TRUE,
  warning = FALSE
)
```

# Visão geral

Esta vinheta avançada prepara o conjunto de dados que será utilizado na análise de segmentação espacial do curso. O fluxo baixa os dados Xenium públicos da 10x Genomics, carrega as contagens e as segmentações celulares no Seurat, converte o objeto para `GraphSpace`, associa as geometrias das células, normaliza a orientação espacial, seleciona uma região menor e grava o resultado em `data/Xenium_GS_Crop.RDS`.

O roteiro segue a vinheta de referência do Sysbiolab Team, [Spatial segmentation with RGraphSpace](https://sysbiolab.github.io/RGraphSpace/articles/spatial-segmentation1.html), com adaptações apenas no início e no final para organizar os arquivos do repositório e salvar o objeto preparado para o curso.

Esta não é uma atividade regular das aulas. Ela é destinada a alunos mais experientes ou a quem precise reconstruir o arquivo leve a partir dos dados brutos. A vinheta expositiva subsequente deverá apenas baixar `Xenium_GS_Crop.RDS` e conduzir a análise.

# Antes de começar

## Requisitos

- R 4.5.0 ou mais recente e, preferencialmente, RStudio;
- os pacotes `RGraphSpace`, `Seurat`, `SeuratObject`, `sf` e `patchwork`, instalados conforme `Configuracao_do_ambiente_RStudio.Rmd`;
- conexão estável com a internet; e
- pelo menos 7 GB livres em disco para manter o arquivo ZIP e sua extração ao mesmo tempo.

O arquivo compactado possui mais de 3 GB. O tempo total depende da conexão, da velocidade do disco e da memória disponível. Não interrompa o R durante a importação com `LoadXenium()`.

## Arquivos de entrada e saída

Ao final, a estrutura relevante será:

``` text
Curso_ST/
|-- data/
|   |-- Xenium_V1_FF_Mouse_Brain_Coronal_Subset_CTX_HP_outs.zip
|   |-- xenium_tiny_subset/
|   `-- Xenium_GS_Crop.RDS
`-- vinhetas/
    |-- Instalacao_dados_Xenium_RGraphSpace.Rmd
    `-- Instalacao_dados_Xenium_RGraphSpace.html
```

O ZIP e a pasta extraída são dados brutos locais e estão excluídos do versionamento. Somente o objeto preparado `Xenium_GS_Crop.RDS` deve ser incorporado ao repositório.

## Executar a preparação

A versão HTML desta vinheta apresenta o roteiro sem executar o download e a preparação. Para produzir efetivamente o conjunto de dados, abra o arquivo `.Rmd` no RStudio e execute todos os blocos na ordem em que aparecem. Como alternativa, a partir da raiz do repositório, renderize a vinheta com o parâmetro habilitado:

```{r renderizar-com-preparacao, eval=FALSE}
rmarkdown::render(
  "vinhetas/Instalacao_dados_Xenium_RGraphSpace.Rmd",
  params = list(run_preparation = TRUE)
)
```

O download é retomado de forma conservadora: se a extração já contiver `cell_feature_matrix.h5`, ela será reutilizada; se apenas o ZIP estiver disponível, o download será ignorado e a extração será refeita.

# Carregar os pacotes

Os pacotes são carregados na mesma ordem do script de preparação.

```{r carregar-pacotes, message=FALSE}
library("RGraphSpace")
library("Seurat")
library("SeuratObject")
library("sf")
library("patchwork")
```

# Baixar e extrair os dados Xenium

A função abaixo procura primeiro uma extração existente. Quando necessário, baixa o arquivo para uma extensão temporária `.part`, renomeia-o somente após o término e então extrai seu conteúdo.

```{r definir-download}
prepare_xenium_data <- function(
    dest_dir = file.path("data", "xenium_tiny_subset")
) {
  url <- paste0(
    "https://cf.10xgenomics.com/samples/xenium/1.0.2/",
    "Xenium_V1_FF_Mouse_Brain_Coronal_Subset_CTX_HP/",
    "Xenium_V1_FF_Mouse_Brain_Coronal_Subset_CTX_HP_outs.zip"
  )

  dir.create(dest_dir, recursive = TRUE, showWarnings = FALSE)

  # Localizar uma extração existente, inclusive dentro de uma pasta
  # adicional contida no arquivo ZIP.
  locate_dataset <- function() {
    matrix_file <- list.files(
      dest_dir,
      pattern = "^cell_feature_matrix\\.h5$",
      recursive = TRUE,
      full.names = TRUE
    )

    if (length(matrix_file) > 0L) {
      dirname(matrix_file[[1L]])
    } else {
      NA_character_
    }
  }

  data_path <- locate_dataset()

  if (!is.na(data_path)) {
    message("O conjunto Xenium já está disponível; download ignorado.")
    return(normalizePath(data_path, winslash = "/", mustWork = TRUE))
  }

  zip_file <- file.path(dirname(dest_dir), basename(url))

  if (!file.exists(zip_file)) {
    old_timeout <- getOption("timeout")
    on.exit(options(timeout = old_timeout), add = TRUE)
    options(timeout = max(3600, old_timeout))

    partial_file <- paste0(zip_file, ".part")

    status <- utils::download.file(
      url,
      destfile = partial_file,
      mode = "wb",
      quiet = FALSE
    )

    if (status != 0L) {
      stop("Não foi possível baixar o conjunto de dados Xenium.")
    }

    if (!file.rename(partial_file, zip_file)) {
      stop("Não foi possível mover o arquivo baixado para o destino final.")
    }
  } else {
    message("O arquivo ZIP já está disponível; download ignorado.")
  }

  utils::unzip(zip_file, exdir = dest_dir)

  data_path <- locate_dataset()

  if (is.na(data_path)) {
    stop(
      "A extração terminou, mas os arquivos Xenium esperados não foram encontrados."
    )
  }

  normalizePath(data_path, winslash = "/", mustWork = TRUE)
}
```

## Definir os diretórios e obter os dados

Antes de executar este bloco manualmente, defina o diretório de trabalho como a pasta `vinhetas/` pelo menu **Session \> Set Working Directory \> To Source File Location** do RStudio. Os dados serão armazenados na pasta `data/` da raiz do repositório.

```{r obter-dados-xenium}
getwd()

diretorio_vinhetas <- getwd()
diretorio_curso <- dirname(diretorio_vinhetas)
diretorio_dados <- file.path(diretorio_curso, "data")

dir.create(diretorio_dados, recursive = TRUE, showWarnings = FALSE)

xenium_path <- prepare_xenium_data(
  dest_dir = file.path(diretorio_dados, "xenium_tiny_subset")
)

xenium_path
```

# Carregar o Xenium e criar o `GraphSpace`

O conjunto é carregado com as segmentações celulares. Em seguida, as contagens brutas da camada `counts` são transferidas para um objeto `GraphSpace`.

```{r carregar-e-converter-xenium}
xenium.obj <- LoadXenium(
  xenium_path,
  fov = "fov",
  segmentations = "cell"
)

gs <- as.GraphSpace(
  xenium.obj,
  space = "spatial",
  layer = "counts"
)
```

# Associar as geometrias das células

Primeiro, conferimos as imagens disponíveis. Os polígonos da segmentação são então convertidos para geometrias `sf`, validados e associados aos vértices do `GraphSpace`.

```{r associar-geometrias}
Images(xenium.obj)

cellseg <- xenium.obj[["fov"]]
cellseg <- cellseg$segmentations@polygons
cellseg <- SpatialPolygons(cellseg)
cellseg <- sf::st_as_sfc(cellseg)
cellseg <- sf::st_make_valid(cellseg)

gs_geometry(gs) <- cellseg
```

# Normalizar e orientar o espaço

O grafo e as geometrias são normalizados para o mesmo sistema de coordenadas. A rotação e a inversão reproduzem a orientação adotada na vinheta de referência.

```{r normalizar-orientar}
gs <- normalizeGraphSpace(gs, mar = 0)
gs <- normalizeGeometry(gs)

gs <- rotateGraphSpace(gs)
gs <- flipGraphSpace(gs)
```

# Delimitar a região de interesse

A expressão de `Slc17a7` é usada para visualizar o conjunto completo. O retângulo branco delimita exatamente a região que será mantida no objeto leve.

```{r visualizar-regiao-interesse, fig.width=8, fig.height=6}
cpal <- hcl.colors(100, palette = "Geyser", rev = FALSE)
data_range <- range(log2(gs[["fdata"]] + 1))

p <- ggplot(gs) +
  geom_nodespace(
    mapping = aes(colour = log2(Slc17a7 + 1)),
    size = 0.4,
    pch = 16
  ) +
  scale_colour_continuous(palette = cpal, limits = data_range) +
  theme_gspace_coords(
    theme = "th3",
    is_norm = TRUE,
    xlab = "Tissue coordinates 1",
    ylab = "Tissue coordinates 2"
  ) +
  annotate(
    "rect",
    xmin = 0.55,
    xmax = 0.75,
    ymin = 0.45,
    ymax = 0.65,
    fill = NA,
    colour = "white",
    lty = "21",
    lwd = 1
  )

p
```

# Recortar e salvar o objeto leve

O recorte conserva apenas a região delimitada. Como suas coordenadas mudam, o grafo e as geometrias são normalizados novamente e recebem a mesma orientação do gráfico principal.

```{r recortar-regiao}
gs_crop <- cropGraphSpace(
  gs,
  xmin = 0.55,
  xmax = 0.75,
  ymin = 0.45,
  ymax = 0.65
)

gs_crop <- normalizeGraphSpace(gs_crop, mar = 0)
gs_crop <- normalizeGeometry(gs_crop)

gs_crop <- rotateGraphSpace(gs_crop)
gs_crop <- flipGraphSpace(gs_crop)
```

O resultado é salvo diretamente em `data/`, pronto para ser distribuído e carregado pela próxima vinheta.

```{r salvar-objeto-preparado}
arquivo_saida <- file.path(diretorio_dados, "Xenium_GS_Crop.RDS")

saveRDS(gs_crop, file = arquivo_saida)

file.info(arquivo_saida)[, c("size", "mtime")]
```

# Arquivo produzido

Ao concluir o roteiro, confirme a existência de:

- `data/Xenium_GS_Crop.RDS`: objeto `GraphSpace` recortado e preparado para a vinheta expositiva.

O ZIP e a pasta extraída podem ser preservados para repetir a preparação sem novo download. Caso o espaço em disco seja necessário, remova-os manualmente somente depois de confirmar que `Xenium_GS_Crop.RDS` pode ser lido com `readRDS()`.

# Informações da sessão

```{r informacoes-sessao}
sessionInfo()
```
