---
title: "Segmentação Celular"
author:
  - name: Sysbiolab Team
  - name: Flávio Gabriel Carazza-Kessler
date: "2026-09-08"
bibliography: ../bibliography.bib
link-citations: true
output:
  html_document:
    toc: true
    toc_float: true
    toc_depth: 3
    number_sections: true
    code_folding: show
params:
  run_analysis: false
---

```{r configuracao, include=FALSE, purl=FALSE}
executar_analise <- if (exists("params", inherits = FALSE)) {
  isTRUE(params$run_analysis)
} else {
  # Ao executar os blocos manualmente, o objeto params não é criado.
  # Nesse caso, a análise fica habilitada por padrão.
  TRUE
}

knitr::opts_chunk$set(
  echo = TRUE,
  eval = executar_analise,
  collapse = TRUE,
  comment = "#>",
  fig.align = "center",
  fig.width = 8,
  fig.height = 6,
  dev = "png",
  dpi = 120,
  message = TRUE,
  warning = FALSE
)
```

# Visão geral

Nesta vinheta, exploraremos limites celulares de um conjunto Xenium por meio da integração entre `RGraphSpace`, `sf` e `ggplot2` [@RGraphSpace2026]. Cada célula será representada de duas formas complementares: como um vértice localizado no centro da célula e como o polígono correspondente à sua segmentação. A expressão de `Slc17a7` será projetada nas duas representações para permitir uma comparação direta.

O roteiro foi adaptado da vinheta do Sysbiolab Team, [Spatial segmentation with RGraphSpace](https://sysbiolab.github.io/RGraphSpace/articles/spatial-segmentation1.html).

> **Importante:** esta análise não executa um novo algoritmo de segmentação sobre a imagem. Os limites celulares já foram estimados pelo processamento do Xenium; aqui, eles são carregados, inspecionados e utilizados como geometrias espaciais no `GraphSpace`.

Ao final, você será capaz de:

1.  baixar e carregar o objeto `GraphSpace` preparado para o curso;
2.  acessar as geometrias celulares armazenadas no objeto;
3.  inspecionar células individuais e um conjunto de células; e
4.  comparar a expressão representada nos centros e nos polígonos celulares.

# Origem e preparação dos dados

Os dados brutos do Xenium não serão baixados diretamente nesta atividade porque o arquivo compactado possui mais de 3 GB, sua extração também ocupa vários gigabytes e a importação completa exige tempo, memória e processamento consideráveis. Para tornar a atividade rápida e reproduzível em computadores pessoais, usaremos apenas a região previamente recortada e salva como um objeto leve.

A preparação completa está documentada na vinheta avançada [Instalação e preparação dos dados Xenium com RGraphSpace](https://flaviogckessler.github.io/Curso_ST/vinhetas/Instalacao_dados_Xenium_RGraphSpace.html). Nela, os dados brutos são baixados, carregados pelo Seurat, convertidos para `GraphSpace`, associados aos polígonos celulares, orientados e recortados.

O objeto resultante está versionado no repositório do curso: [fonte de Xenium_GS_Crop.RDS no GitHub](https://github.com/flaviogckessler/Curso_ST/blob/main/data/Xenium_GS_Crop.RDS). O bloco de download desta vinheta utiliza o endereço direto do mesmo arquivo.

# Preparar o ambiente

## Definir as pastas

Antes de executar o código, defina o diretório de trabalho como a pasta `vinhetas/`. No RStudio, use **Session \> Set Working Directory \> To Source File Location**. O objeto baixado será mantido em `data/`.

``` text
Curso_ST/
|-- bibliography.bib
`-- data/
     `-- Xenium_GS_Crop.RDS
```

```{r definir-diretorios}
diretorio_vinhetas <- getwd()
diretorio_curso <- dirname(diretorio_vinhetas)
diretorio_dados <- file.path(diretorio_curso, "data")

dir.create(diretorio_dados, showWarnings = FALSE, recursive = TRUE)
```

## Conferir os pacotes necessários

A instalação dos pacotes do curso está centralizada em [Configuracao_do_ambiente_RStudio.Rmd](https://flaviogckessler.github.io/Curso_ST/vinhetas/Configuracao_do_ambiente_RStudio.html). Depois de executar a vinheta e reiniciar a sessão do R, use o bloco abaixo para confirmar que o ambiente está pronto.

```{r conferir-pacotes}
pacotes_segmentacao <- c(
  "RGraphSpace", "Seurat", "SeuratObject", "sf", "ggplot2", "patchwork"
)

pacotes_ausentes <- pacotes_segmentacao[
  !vapply(pacotes_segmentacao, requireNamespace, logical(1), quietly = TRUE)
]

if (length(pacotes_ausentes) > 0) {
  stop(
    "Execute primeiro Configuracao_do_ambiente_RStudio.Rmd. ",
    "Pacotes ausentes: ",
    paste(pacotes_ausentes, collapse = ", ")
  )
}
```

## Carregar os pacotes

```{r carregar-pacotes, message=FALSE}
library("RGraphSpace")
library("Seurat")
library("SeuratObject")
library("sf")
library("ggplot2")
library("patchwork")
```

# Baixar e carregar o objeto preparado

O download é realizado somente quando o arquivo ainda não existe em `data/`.

```{r baixar-objeto-preparado}
url_dados <- paste0(
  "https://raw.githubusercontent.com/flaviogckessler/Curso_ST/",
  "main/data/Xenium_GS_Crop.RDS"
)

arquivo_dados <- file.path(diretorio_dados, "Xenium_GS_Crop.RDS")

if (!file.exists(arquivo_dados)) {
  utils::download.file(
    url_dados,
    arquivo_dados,
    mode = "wb"
  )
}

gs_crop <- readRDS(arquivo_dados)

if (!inherits(gs_crop, "GraphSpace")) {
  stop("O arquivo baixado não contém um objeto da classe GraphSpace.")
}

gs_crop
```

# Inspecionar as geometrias celulares

Os polígonos estão armazenados como uma coleção de geometrias simples do pacote `sf`. Cada posição da coleção corresponde a uma célula e está alinhada ao respectivo vértice do `GraphSpace`.

```{r acessar-geometrias}
gs_crop@nodes$geometry

geometrias_celulares <- gs_crop@nodes$geometry

length(geometrias_celulares)
sf::st_geometry_type(geometrias_celulares) |> table()
```

## Visualizar células individuais

As três primeiras geometrias são mostradas separadamente. O contorno preserva a forma e a área estimadas para cada célula, enquanto sua posição permanece no sistema de coordenadas normalizado durante a preparação dos dados.

```{r visualizar-celulas-individuais, fig.show='hold', out.width='32%', fig.width=4, fig.height=4}
plot(gs_crop@nodes$geometry[1])
plot(gs_crop@nodes$geometry[2])
plot(gs_crop@nodes$geometry[3])
```

## Combinar as primeiras vinte geometrias

`st_combine()` reúne as geometrias em uma única coleção sem dissolver os limites entre células. Assim, os vinte contornos continuam reconhecíveis no mesmo painel.

```{r combinar-geometrias, fig.width=6, fig.height=6}
plot(st_combine(gs_crop@nodes$geometry[1:20]))
```

A operação alternativa `st_union()` dissolve fronteiras internas quando as geometrias se tocam e pode exigir mais processamento. Ela não é necessária nesta comparação.

```{r unir-geometrias-opcional, eval=FALSE}
plot(st_union(gs_crop@nodes$geometry[1:20]))
```

# Comparar centros e polígonos celulares

Para que os dois painéis sejam comparáveis, ambos utilizam a transformação `log2(x + 1)`, a mesma paleta e os mesmos limites de escala para a expressão de `Slc17a7`.

```{r definir-escala}
cpal <- hcl.colors(100, palette = "Geyser", rev = FALSE)
data_range <- range(log2(gs_crop[["fdata"]] + 1))
```

## Representar as células como vértices

No primeiro painel, cada célula é representada por um ponto localizado em seu centro. Essa forma compacta facilita a inspeção da distribuição espacial geral, mas não mostra o contorno celular.

```{r representar-vertices, fig.width=7, fig.height=6}
p1 <- ggplot(gs_crop) +
  geom_nodespace(
    mapping = aes(colour = log2(Slc17a7 + 1)),
    size = 1.5,
    pch = 19
  ) +
  scale_colour_continuous(palette = cpal, limits = data_range) +
  theme_gspace_coords(
    theme = "th3",
    is_norm = TRUE,
    xlab = "Coordenada do tecido 1",
    ylab = "Coordenada do tecido 2"
  )

p1
```

## Representar as células como polígonos

No segundo painel, a expressão preenche o polígono de cada célula. Os centros são sobrepostos como pequenos pontos pretos para evidenciar a correspondência entre as duas representações.

```{r representar-poligonos, fig.width=7, fig.height=6}
p2 <- ggplot(gs_crop) +
  geom_sf(
    mapping = aes(
      geometry = geometry,
      fill = log2(Slc17a7 + 1)
    )
  ) +
  scale_fill_continuous(palette = cpal, limits = data_range) +
  geom_nodespace(colour = "black", size = 0.2, pch = 19) +
  theme_gspace_coords(
    theme = "th3",
    is_norm = TRUE,
    xlab = "Coordenada do tecido 1",
    ylab = "Coordenada do tecido 2"
  )

p2
```

## Colocar as representações lado a lado

O painel final resume a integração do RGraphSpace com as geometrias `sf`. A posição e a expressão são as mesmas nos dois lados; muda apenas a representação espacial de cada célula.

```{r comparar-representacoes, fig.width=12, fig.height=6}
p1 + p2 +
  patchwork::plot_annotation(
    title = "Integração do RGraphSpace com geometrias sf",
    theme = theme(plot.title = element_text(hjust = 0.5))
  )
```

# Conclusão

A representação por vértices resume cada célula em uma posição, enquanto a representação por polígonos incorpora seus limites espaciais. Como o `GraphSpace` mantém expressão, posições e geometrias alinhadas, os mesmos atributos podem ser mapeados diretamente com a gramática do `ggplot2` [@RGraphSpace2026].

O objeto `data/Xenium_GS_Crop.RDS` permanece disponível para novas explorações sem a necessidade de baixar e processar novamente os dados brutos do Xenium.

# Informações da sessão

```{r informacoes-sessao, echo=FALSE}
sessionInfo()
```

# Referências
