---
title: "Visualização de dados de transcriptômica espacial com PathwaySpace"
author:
  - name: Flávio Gabriel Carazza-Kessler
  - name: Sysbiolab Team
  - name: Mauro A. A. Castro
date: "2026-05-18"
bibliography: ../bibliography.bib
link-citations: true
output:
  html_document:
    toc: true
    toc_float: true
    toc_depth: 3
    number_sections: true
    code_folding: show
params:
  run_analysis: false
---

```{r configuracao, include=FALSE, purl=FALSE}
executar_analise <- if (exists("params", inherits = FALSE)) {
  isTRUE(params$run_analysis)
} else {
  # Ao executar os blocos manualmente, o objeto params não é criado.
  # Nesse caso, a análise fica habilitada por padrão.
  TRUE
}

knitr::opts_chunk$set(
  echo = TRUE,
  eval = executar_analise,
  collapse = TRUE,
  comment = "#>",
  fig.align = "center",
  fig.width = 9,
  fig.height = 6,
  dev = "png",
  dpi = 120,
  message = TRUE,
  warning = FALSE
)
```

# Visão geral

Nesta vinheta, visualizaremos a expressão do gene `Camk2n1` na região anterior de uma seção de cérebro de camundongo. Primeiro, o sinal será observado diretamente nos spots com o `Seurat`. Em seguida, as coordenadas dos spots e a imagem histológica serão organizadas em um `GraphSpace`, a partir do qual o PathwaySpace produzirá uma representação contínua da expressão no tecido [@Tercan2025PathwaySpace].

O objeto de entrada é `data/brain.RDS`, produzido na etapa anterior do curso. O fluxo segue a ordem: inspeção do objeto, seleção da região anterior, escolha do gene, construção do espaço gráfico, projeção do sinal e comparação das visualizações.

A versão HTML, quando for produzida, apresentará o roteiro sem executar a análise. Durante o curso, abra este arquivo `.Rmd` no RStudio e execute os blocos na ordem em que aparecem.

Essa vinheta segue o fluxo de trabalho apresentado na vinheta do pacote: [Visualizing spatial transcriptomics](https://sysbiolab.github.io/PathwaySpace/articles/spatial-transcriptomics.html).

# Preparar o ambiente

## Definir as pastas

Antes de executar o código, defina o diretório de trabalho como a pasta `vinhetas/`. No RStudio, use **Session \> Set Working Directory \> To Source File Location**. Será utilizado o objeto pré-processado da vinheta anterior, ele será carregado da pasta `data/` e a figura final será gravada em formato PNG na pasta `imagens/`.

```{r definir-diretorios}
diretorio_vinhetas <- getwd()
diretorio_curso <- dirname(diretorio_vinhetas)
diretorio_dados <- file.path(diretorio_curso, "data")
diretorio_imagens <- file.path(diretorio_curso, "imagens")

dir.create(diretorio_imagens, showWarnings = FALSE, recursive = TRUE)
```

## Conferir o PathwaySpace

A instalação do `PathwaySpace`, do `RGraphSpace` e das demais dependências está centralizada em [Configuracao_do_ambiente_RStudio.Rmd](https://flaviogckessler.github.io/Curso_ST/vinhetas/Configuracao_do_ambiente_RStudio.html). Depois de executar a primeira vinheta e reiniciar a sessão do R, use o bloco abaixo apenas para confirmar que o ambiente está pronto.

```{r conferir-pathwayspace}
pacotes_visualizacao <- c(
  "Seurat", "SeuratObject", "ggplot2", "patchwork", "gridExtra",
  "RGraphSpace", "PathwaySpace"
)

pacotes_ausentes <- pacotes_visualizacao[
  !vapply(pacotes_visualizacao, requireNamespace, logical(1), quietly = TRUE)
]

if (length(pacotes_ausentes) > 0) {
  stop(
    "Execute primeiro Configuracao_do_ambiente_RStudio.Rmd. ",
    "Pacotes ausentes: ",
    paste(pacotes_ausentes, collapse = ", ")
  )
}
```

## Carregar os pacotes

```{r carregar-pacotes, message=FALSE}
library("Seurat")
library("SeuratObject")
library("ggplot2")
library("RGraphSpace")
library("PathwaySpace")
library("patchwork")
```

# Carregar e inspecionar o objeto espacial

O arquivo `brain.RDS` contém o objeto Seurat já processado nas etapas anteriores do curso, ele está localizado na pasta `data/`.

```{r carregar-brain}
brain <- readRDS(file.path(diretorio_dados, "brain.RDS"))

SpatialDimPlot(brain,label = TRUE,label.size = 3)
```

# Selecionar a região anterior

Como a projeção será demonstrada em uma única seção histológica, manteremos somente os spots identificados como pertencentes à região anterior. A distribuição espacial dos clusters é exibida novamente após o recorte.

```{r selecionar-regiao-anterior}
brain <- subset(brain,subset = region == "anterior")

SpatialDimPlot(brain,
  label = TRUE,label.size = 3)
```

# Selecionar e visualizar um gene de interesse

O gene `Camk2n1` será usado como exemplo. O mapa do Seurat representa sua expressão diretamente nos spots medidos e será armazenado no objeto `g` para a comparação final.

```{r visualizar-gene-seurat, fig.width=7, fig.height=5}
gene <- "Camk2n1"

g_s <- SpatialFeaturePlot(brain,
  features = gene,ncol = 3,alpha = c(0.1, 1)) +
  labs(title = "Seurat")

g_s
```

# Construir o espaço gráfico: RGraphSpace

O pacote [RGraphSpace](https://sysbiolab.github.io/RGraphSpace/articles/get-started.html) é um desenvolvimento do Sysbiolab (é do BR!). Ele possui funcionalidades de interface para plotagem de dados de transcriptômica espacial integrados com o `ggplot2`.

Além disso, ele constroi o objeto `GraphSpace` que depois será utilizado pelo próximo pacote (PathwaySpace) que irá realizar a visualização contínua.

## Obter coordenadas, imagem e expressão

As coordenadas em baixa resolução posicionam os spots sobre a imagem histológica. A matriz da camada `data` fornece a expressão normalizada por transformação de estabilização da variância (VST) que será atribuída aos vértices do grafo.

```{r obter-componentes-espaciais}
# Coordenadas dos spots
spot_coord <- GetTissueCoordinates(brain,scale = "lowres")

# Imagem histológica em formato raster
raster_image <- GetImage(brain,"raster")

# Expressão gênica normalizada por VST
vst_gexp <- GetAssayData(brain,layer = "data")
```

## Criar e normalizar o `GraphSpace`

Cada spot será tratado como um vértice. O tamanho dos vértices é reduzido para facilitar a inspeção visual.

Aqui, vamos extrair os principais atributos do objeto `Seurat` para vocês verem tudo acontecendo. Esses principais atributos são: `spot_coord` que possui as coordenadas XY dos spots; `raster_image` que é a imagem de fundo (corte histológico); e `vst_gexp` que é a matriz de counts dos genes em cada spot.

```{r criar-normalizar-graphspace}
spot_coord$nodeSize <- 1

# Para construir o objeto GraphSpace, se usa a função GraphSpace()
gs <- GraphSpace(spot_coord,)
# Atribuir imagem raster ao objeto
gs_image(gs) <- raster_image
# Atribuir a matriz de contagem ao objeto
gs_fdata(gs) <- vst_gexp

gs
```

## Coerção e normalização do `GraphSpace`

Acima, foi demonstrada a contrução do objeto para fins educativos. Contudo o pacote já possui uma função de coerção do objeto `Seurat`, ou seja, ela extrai todos os dados do `Seurat` e converter automaticamente para o objeto `GraphSpace`. Esse de coreção é o fluxo recomendado por passar todos atributos que estavam armazenados no objeto `Seurat`.

Na sequência, a função `normalizeGraphSpace()` alinha as coordenadas cartesianas do grafo à orientação matricial da imagem. Assim, o RGraphSpace irá criar o "sistema de coordenadas normalizado" em que a imagem e as coordenas dos spots serão alinhados a nível do pixel.

```{r coercao-graphspace}
# Função de coerção do objeto Seurat
gs <- as.GraphSpace(brain, space = "spatial", scale = "lowres")
# Atribuir imagem raster ao objeto
gs_image(gs) <- SeuratObject::GetImage(brain, mode = "raster") # igual que raster_image
gs

# Etapa de normalização.
gs <- normalizeGraphSpace(gs)
```

## Conferir a sobreposição espacial

O gráfico abaixo sobrepõe os vértices à imagem do tecido. Se as coordenadas de outro conjunto estiverem invertidas no eixo vertical, o argumento `flip.y = TRUE` poderá ser usado em `normalizeGraphSpace()`.

```{r sobrepor-grafo-imagem, fig.width=7, fig.height=5}
xy_labs <- labs(x = "Coordenada dos spots 1",y = "Coordenada dos spots 2")

plotGraphSpace(gs,add.image = TRUE) +
  xy_labs
```

## Plotagem com RGraphSpace

```{r plotar-graphspace}
cpal <- hcl.colors(100, palette = "Spectral", rev = TRUE)

g <- ggplot(gs) + 
  annotation_gspace_image(gs) +
  geom_nodespace(mapping = aes(colour = Camk2n1), size = 1.2, pch = 19) + 
            #Altere tamanho do spot em size para melhorar a visualização
  scale_colour_continuous(palette = cpal) +
  theme_gspace_coords(theme = "th3", is_norm = TRUE, 
    xlab = "Tissue coordinates 1", ylab = "Tissue coordinates 2") + 
  labs(title = "RGraphSpace")
g

ggsave(filename = file.path(
    diretorio_imagens,
    "Brain_ant_RGraphSpace_Camk2n1.png"
  ),plot = g,width = 5,height = 5,units = "in",dpi = 120,bg = "white")
```

# Construir o PathwaySpace

O pacote [PathwaySpace](https://sysbiolab.github.io/PathwaySpace/articles/get-started.html) também é um desenvolvimento do Sysbiolab (é do BR de novo!!). Esse pacote é focado na projeção de sinal que permite realizar a visualização contínua de dados transcriptômica espacial. Com essa projeção é possível "preencher" os espaços entre os spots que não se conhece o sinal.

## Calcular a distância entre spots

O `PathwaySpace` é construído a partir do objeto `GraphSpace`. A distância média de cada spot ao seu vizinho mais próximo (`pdist`) será usada como referência espacial pela função de decaimento da projeção.

```{r construir-pathwayspace}
pspace_obj <- buildPathwaySpace(gs)

nspot <- getNearestNode(pspace_obj)

pdist <- mean(nspot$dist)
pdist
```

`pdist` é a média das distâncias (euclidianas) entre os spots e seus vizinhos mais próximos. No caso de Visium v1/v2 essa distância relativa do sistema de coordenadas normalizado seria comparável à 100um (distância entre os centros dos spots nessa versão da plataforma).

## Mapear a silhueta do tecido

A silhueta delimita a área sobre a qual o sinal será projetado. O valor de base controla a extensão inicial dessa representação em torno do grafo.

```{r mapear-silhueta, fig.width=7, fig.height=5}
pspace_obj <- silhouetteMapping(pspace_obj,baseline = 0.1)

plotPathwaySpace(ps = pspace_obj,
  theme = "th3",add.image = TRUE,si.alpha = 0.5) +
  xy_labs
```

# Projetar o sinal gênico

A expressão de `Camk2n1` é associada aos vértices correspondentes aos spots. A projeção circular espalha esse sinal no espaço contínuo, ponderando a contribuição de cada spot pela distância e agregando as contribuições por média ponderada.

```{r projetar-sinal}
# Informar nome do gene de interesse para plotar
activeFeature(pspace_obj) <- "Camk2n1"

pspace_obj <- circularProjection(pspace_obj,
  k = gs_vcount(pspace_obj),
  decay.fun = weibullDecay(decay = 0.5,pdist = pdist),
  aggregate.fun = signalAggregation("wmean"))
```

Aqui a projeção foi calculada e armazenada no objeto. A projeção depende de duas funções: decaimento e agregação. Caso queira entender melhor como elas funcionam, por favor acesse as vinhetas introdutórias do pacote: [PathwaySpace](https://sysbiolab.github.io/PathwaySpace/articles/get-started.html).

# Visualizar a projeção

## Separar a imagem e o sinal projetado

```{r visualizar-paineis-separados, fig.width=11, fig.height=5}
# Apenas imagem histológica de fundo
p1 <- ggplot(pspace_obj) + 
  annotation_gspace_image(pspace_obj) +
  xy_labs

# Sinal do gene sobreposto à imagem de fundo
p2 <- ggplot(pspace_obj) + 
  annotation_gspace_image(pspace_obj) + 
  annotation_pspace_signal(pspace_obj, si.alpha = 0.5) + 
  xy_labs

p1 + p2
```

O primeiro painel mostra a imagem do tecido e o segundo apresenta o sinal contínuo produzido pelo PathwaySpace sobreposto à imagem.

## Destacar os valores mais altos

Nesta visualização, a escala é truncada para o intervalo de 0,5 a 1. Assim, o painel enfatiza as áreas com maior sinal projetado.

```{r truncar-escala-projecao, fig.width=7, fig.height=5}
p <- ggplot(pspace_obj) + 
  annotation_gspace_image(pspace_obj) + 
  annotation_pspace_signal(pspace_obj, si.alpha = 0.25, zlim = c(0.5, 1)) + 
  xy_labs + labs(title = "PathwaySpace")

p

ggsave(filename = file.path(
    diretorio_imagens,
    "Brain_ant_PathwaySpace_Camk2n1.png"
  ),plot = p,width = 7,height = 5,units = "in",dpi = 120,bg = "white")
```

# Comparar Seurat, RGraphSpace e PathwaySpace

O painel final coloca lado a lado a expressão observada nos spots pelo Seurat e a projeção contínua produzida pelo PathwaySpace.

```{r comparar-e-salvar, fig.width=10, fig.height=5}
g_s + g + p

ggsave(filename = file.path(diretorio_imagens,"Brain_anterior_Camk2n1.png"),
       plot = g_s + g + p,
  width = 12,height = 6,units = "in",dpi = 120,bg = "white")
```

# Arquivos produzidos

Ao concluir a vinheta, as imagens salvas estarão disponíveis em:

-   `imagens/Brain_ant_RGraphSpace_Camk2n1.png`

-   `imagens/Brain_ant_PathwaySpace_Camk2n1.png`

-   `imagens/Brain_anterior_Camk2n1.png`

# Informações da sessão

```{r informacoes-sessao}
sessionInfo()
```

# Referências
