---
title: "Visualização de dados de transcriptômica espacial com PathwaySpace"
author:
  - name: Flávio Gabriel Carazza-Kessler
date: "2026-05-18"
bibliography: ../bibliography.bib
link-citations: true
output:
  html_document:
    toc: true
    toc_float: true
    toc_depth: 3
    number_sections: true
    code_folding: show
params:
  run_analysis: false
---

```{r configuracao, include=FALSE, purl=FALSE}
executar_analise <- if (exists("params", inherits = FALSE)) {
  isTRUE(params$run_analysis)
} else {
  # Ao executar os blocos manualmente, o objeto params não é criado.
  # Nesse caso, a análise fica habilitada por padrão.
  TRUE
}

knitr::opts_chunk$set(
  echo = TRUE,
  eval = executar_analise,
  collapse = TRUE,
  comment = "#>",
  fig.align = "center",
  fig.width = 9,
  fig.height = 6,
  dev = "png",
  dpi = 120,
  message = TRUE,
  warning = FALSE
)
```

# Visão geral

Nesta vinheta, visualizaremos a expressão do gene `Camk2n1` na região anterior de uma seção de cérebro de camundongo. Primeiro, o sinal será observado diretamente nos spots com o Seurat. Em seguida, as coordenadas dos spots e a imagem histológica serão organizadas em um `GraphSpace`, a partir do qual o PathwaySpace produzirá uma representação contínua da expressão no tecido [@Tercan2025PathwaySpace].

O objeto de entrada é `data/brain.RDS`, produzido na etapa anterior do curso. O fluxo segue a ordem do script `DOC5_SpatialTranscriptomics_Visualization.R`: inspeção do objeto, seleção da região anterior, escolha do gene, construção do espaço gráfico, projeção do sinal e comparação das visualizações.

A versão HTML, quando for produzida, apresentará o roteiro sem executar a análise. Durante o curso, abra este arquivo `.Rmd` no RStudio e execute os blocos na ordem em que aparecem.

# Preparar o ambiente

## Definir as pastas

Antes de executar o código, defina o diretório de trabalho como a pasta `vinhetas/`. No RStudio, use **Session \> Set Working Directory \> To Source File Location**. O objeto será carregado de `data/` e a figura final será gravada em formato PNG na pasta `imagens/`.

```{r definir-diretorios}
diretorio_vinhetas <- getwd()
diretorio_curso <- dirname(diretorio_vinhetas)
diretorio_dados <- file.path(diretorio_curso, "data")
diretorio_imagens <- file.path(diretorio_curso, "imagens")

dir.create(diretorio_imagens, showWarnings = FALSE, recursive = TRUE)
```

## Instalar o PathwaySpace

Caso o pacote ainda não tenha sido instalado durante a preparação do ambiente, execute o bloco abaixo uma única vez e reinicie a sessão do R.

```{r instalar-pathwayspace, eval=FALSE}
remotes::install_github(
  "sysbiolab/PathwaySpace",
  build_vignettes = TRUE
)
```

## Carregar os pacotes

```{r carregar-pacotes, message=FALSE}
library("dplyr")
library("Seurat")
library("SeuratObject")
library("ggplot2")
library("PathwaySpace")
library("patchwork")
```

# Carregar e inspecionar o objeto espacial

O arquivo `brain.RDS` contém o objeto Seurat já processado nas etapas anteriores do curso.

```{r carregar-brain}
brain <- readRDS(
  file.path(diretorio_dados, "brain.RDS")
)

SpatialDimPlot(
  brain,
  label = TRUE,
  label.size = 3
)
```

# Selecionar a região anterior

Como a projeção será demonstrada em uma única seção histológica, manteremos somente os spots identificados como pertencentes à região anterior. A distribuição espacial dos clusters é exibida novamente após o recorte.

```{r selecionar-regiao-anterior}
brain <- subset(
  brain,
  subset = region == "anterior"
)

SpatialDimPlot(
  brain,
  label = TRUE,
  label.size = 3
)
```

# Selecionar e visualizar um gene de interesse

O gene `Camk2n1` será usado como exemplo. O mapa do Seurat representa sua expressão diretamente nos spots medidos e será armazenado no objeto `g` para a comparação final.

```{r visualizar-gene-seurat, fig.width=7, fig.height=5}
gene <- "Camk2n1"

g <- SpatialFeaturePlot(
  brain,
  features = gene,
  ncol = 3,
  alpha = c(0.1, 1)
) +
  labs(title = "Seurat")

g
```

# Construir o espaço gráfico

## Obter coordenadas, imagem e expressão

As coordenadas em baixa resolução posicionam os spots sobre a imagem histológica. A matriz da camada `data` fornece a expressão normalizada por transformação de estabilização da variância (VST) que será atribuída aos vértices do grafo.

```{r obter-componentes-espaciais}
# Coordenadas dos spots
spot_coord <- GetTissueCoordinates(
  brain,
  scale = "lowres"
)

# Imagem histológica em formato raster
raster_image <- GetImage(
  brain,
  "raster"
)

# Expressão gênica normalizada por VST
vst_gexp <- GetAssayData(
  brain,
  layer = "data"
)
```

## Criar e normalizar o `GraphSpace`

Cada spot será tratado como um vértice. O tamanho dos vértices é reduzido para facilitar a inspeção visual. Em seguida, `normalizeGraphSpace()` alinha as coordenadas cartesianas do grafo à orientação matricial da imagem.

```{r criar-normalizar-graphspace}
spot_coord$nodeSize <- 1

gs <- GraphSpace(spot_coord)

gs <- normalizeGraphSpace(
  gs,
  image = raster_image
)
```

## Conferir a sobreposição espacial

O gráfico abaixo sobrepõe os vértices à imagem do tecido. Se as coordenadas de outro conjunto estiverem invertidas no eixo vertical, o argumento `flip.y = TRUE` poderá ser usado em `normalizeGraphSpace()`.

```{r sobrepor-grafo-imagem, fig.width=7, fig.height=5}
xy_labs <- labs(
  x = "Coordenada dos spots 1",
  y = "Coordenada dos spots 2"
)

plotGraphSpace(
  gs,
  add.image = TRUE
) +
  xy_labs
```

# Construir o PathwaySpace

## Calcular a distância entre spots

O `PathwaySpace` é construído a partir do espaço gráfico. A distância média ao spot mais próximo (`pdist`) será usada como referência espacial pela função de decaimento da projeção.

```{r construir-pathwayspace}
pspace_obj <- buildPathwaySpace(gs)

nspot <- getNearestNode(pspace_obj)
pdist <- mean(nspot$dist)
pdist
```

## Mapear a silhueta do tecido

A silhueta delimita a área sobre a qual o sinal será projetado. O valor de base controla a extensão inicial dessa representação em torno do grafo.

```{r mapear-silhueta, fig.width=7, fig.height=5}
pspace_obj <- silhouetteMapping(
  pspace_obj,
  baseline = 0.1
)

plotPathwaySpace(
  ps = pspace_obj,
  theme = "th3",
  add.image = TRUE,
  si.alpha = 0.5
) +
  xy_labs
```

# Projetar o sinal gênico

A expressão de `Camk2n1` é associada aos vértices correspondentes aos spots. A projeção circular espalha esse sinal no espaço contínuo, ponderando a contribuição de cada spot pela distância e agregando as contribuições por média ponderada.

```{r projetar-sinal}
vertexSignal(pspace_obj)[colnames(vst_gexp)] <- vst_gexp[gene, ]

pspace_obj <- circularProjection(
  pspace_obj,
  k = gs_vcount(pspace_obj),
  decay.fun = weibullDecay(
    decay = 0.5,
    pdist = pdist
  ),
  aggregate.fun = signalAggregation("wmean")
)
```

# Visualizar a projeção

## Separar a imagem e o sinal projetado

O primeiro painel mostra a imagem do tecido e o segundo apresenta o sinal contínuo produzido pelo PathwaySpace.

```{r visualizar-paineis-separados, fig.width=11, fig.height=5}
p1 <- plotPathwaySpace(
  ps = pspace_obj,
  theme = "th3",
  title = gene
)

p1$image <- p1$image + xy_labs
p1$graph <- p1$graph + xy_labs

p1$image + p1$graph
```

## Sobrepor a projeção à imagem

Com `add.image = TRUE`, a projeção é mostrada sobre o tecido. A transparência da silhueta é definida como 0,25 para preservar a leitura da imagem histológica.

```{r sobrepor-projecao, fig.width=7, fig.height=5}
plotPathwaySpace(
  ps = pspace_obj,
  theme = "th3",
  title = gene,
  add.image = TRUE,
  si.alpha = 0.25
) +
  xy_labs
```

## Destacar os valores mais altos

Nesta visualização, a escala é truncada para o intervalo de 0,5 a 1. Assim, o painel enfatiza as áreas com maior sinal projetado.

```{r truncar-escala-projecao, fig.width=7, fig.height=5}
p <- plotPathwaySpace(
  ps = pspace_obj,
  theme = "th3",
  title = "none",
  add.image = TRUE,
  si.alpha = 0.25,
  zlim = c(0.5, 1)
) +
  labs(title = "PathwaySpace")

p
```

# Comparar Seurat e PathwaySpace

O painel final coloca lado a lado a expressão observada nos spots pelo Seurat e a projeção contínua produzida pelo PathwaySpace.

```{r comparar-e-salvar, fig.width=10, fig.height=5}
g + p

painel_comparacao <- gridExtra::arrangeGrob(
  g,
  p,
  ncol = 2
)

ggsave(
  filename = file.path(
    diretorio_imagens,
    "Brain_anterior_Camk2n1.png"
  ),
  plot = painel_comparacao,
  width = 10,
  height = 5,
  units = "in",
  dpi = 120,
  bg = "white"
)
```

# Arquivo produzido

Ao concluir a vinheta, a comparação final estará disponível em `imagens/Brain_anterior_Camk2n1.png`.

# Informações da sessão

```{r informacoes-sessao}
sessionInfo()
```

# Referências
